臺灣高等法院臺中分院刑事判決　　 95年度上更(一)字第324號
上　訴　人　臺灣彰化地方法院檢察署檢察官
被　　　告　己○○
　　　　　　　　　　　1之4號
指定辯護人　本院公設辯護人　甲○○
上列上訴人因違反槍砲彈藥刀械管制條例等案件，不服臺灣彰化
地方法院91年度訴字第737號中華民國91年8月28日第一審判決（
起訴案號：臺灣彰化地方法院檢察署91年度偵字第1908、2405號
），提起上訴，經最高法院第1次發回更審，本院判決如下：
    主  文
原判決撤銷。
己○○共同未經許可持有手槍，處有期徒刑伍年陸月，併科罰金
新台幣拾萬元，罰金如易服勞役以新台幣壹仟元折算壹日。制式
貝瑞塔九二手槍壹支（槍支管制編號0000000000號）
沒收。
    事      實
一、己○○於民國（民國）九十一年一月二十二日晚間，與友人
    施國棟等人在彰化縣鹿港鎮「紅葉小吃部」飲酒後，遭施國
    棟言詞侮辱致心有未甘，明知丙○○（另經台灣台東地方法
    院判處罪刑，經撤回上訴確定）持有具殺傷力槍枝，遂撥打
    曾國昌（另由臺灣彰化地方法院檢察署檢察官為不起訴處分
    ）之行動電話，轉由丙○○接聽，吩咐丙○○帶槍與曾國昌
    一同前來幫其充場面，曾國昌自行駕車，丙○○則與真實姓
    名、年籍不詳、綽號分別為「阿木」、「阿敏」之二名男子
    共乘另一部車，駛至距離彰化縣福興鄉○○村○○路○段一
    四○號「彰友蘭園」約一公里處，與己○○會合，己○○囑
    咐丙○○聽其指示行事，後曾國昌駕車搭載己○○，丙○○
    仍與綽號「阿木」、「阿敏」之人同車，至上開「彰友蘭園
    」，己○○、丙○○、曾國昌等三人下車，己○○則隔著鐵
    門與施國棟互相叫罵，雖由鐵門欄杆縫隙明知該蘭園內尚有
    周焜耀、丁○○、李昆謄、楊振榮、蘇慶梧、陳瑪莉、及園
    主黃忠川等他人在場，但在盛怒之下，為求展示火力以威嚇
    該蘭園內各人，竟與丙○○基於以開槍方式共同恐嚇之犯意
    聯絡，由丙○○依己○○之指示，取出預藏之具殺傷力制式
    貝瑞塔九二型手槍一枝（槍支管制編號000000000
    0號，另案扣案於台灣台東地方法院檢察署）、子彈一顆，
    己○○並喝令「扣下去、扣下去（台語發音）」，丙○○則
    舉槍朝彰友蘭園鐵門開一槍示威（不知門後有人），用此方
    式以加害生命、身體之事，恐嚇「彰友蘭園」內之上開施國
    棟等人，詎子彈貫穿鐵門誤射丁○○，致丁○○受有槍傷併
    左肩胛骨開放性骨折及左肩皮下異物等傷害（傷害部分未據
    告訴），使「彰友蘭園」內之上開施國棟等人均心生畏懼，
    致生危害於安全，己○○等一行人旋即驅車離去。嗣經警到
    場處理，扣得９ｍｍ制式子彈彈殼、子彈彈頭各一顆；上開
    制式貝瑞塔九二型手槍一枝（槍支管制編號0000000
    000號）則經台灣台東警察局另案循線查獲。
二、案經彰化縣警察局鹿港分局，報請臺灣彰化地方法院檢察署
    檢察官偵查起訴。
    理      由
一、被告經合法傳喚，無正當之理由而不到庭，爰不待其陳述，
    逕行判決。
二、證據能力部分：
　(一)被告辯稱其於九十一年三月二十九日、同年四月四日為警借
  　提之警詢係遭刑求云云，經查：被告係於九十一年三月二十
    四日起羈押於台灣彰化看守所，入所時身體健康檢查均屬正
    常，有入所健康檢查表可證（見原審卷第七九之二頁），又
    被告於九十一年三月二十九日經借提返回看守所時，即向該
    所人員陳述左眼淤青係遭警借提時刑求所致云云，有借提收
    容人外傷談話筆錄可按（見原審卷第七九之一頁），並經證
    人即該談話筆錄製作人戊○○於本院本審結證明確（見本院
    本審卷第六六頁），可見被告於當日為警借提返所時，確可
    目視有左眼淤青之傷害，被告上開所辯並非完全無據，被告
    上開為警借提後之供述，是否基於自由意志即有可疑，雖證
    人即警詢之警員林錦聰、庚○○均證稱未刑求云云（分見本
    院前審卷第三六頁、本院本審卷第六六頁），但此部分警詢
    既有上開可疑，本院認不能作為不利被告之認定。
  (二)按被告以外之人於審判外之陳述，雖不符前四條之規定，而
    經當事人於審判程序同意作為證據，法院審酌該言詞陳述或
    書面陳述作成時之情況，認為適當者，亦得為證據。當事人
    、代理人或辯護人於法院調查證據時，知有第一百五十九條
    第一項不得為證據之情形，而未於言詞辯論終結前聲明異議
    者，視為有前項之同意，刑事訴訟法第一百五十九條之五定
    有明文。立法意旨在於傳聞證據未經當事人之反對詰問予以
    核實，原則上先予排除，惟若當事人已放棄詰問或未聲明異
    議，基於證據資料愈豐富，愈有助於真實發現之理念，且強
    化言詞辯論主義，法院自可承認該傳聞證據例外擁有證據能
    力。經查，證人丁○○、李昆謄、蘇慶梧、陳瑪莉、黃忠川
    、楊振榮等人於警詢中所為之陳述，雖係被告以外之人於審
    判外之陳述，性質上屬傳聞證據，惟當事人或辯護人已知上
    述筆錄乃傳聞證據，且均未於言詞辯論終結前對該等筆錄內
    容異議，本院審酌上開筆錄作成時，較無人情施壓或干擾，
    亦無不當取供之情形，認為以之作為本案之證據亦屬適當，
    是依刑事訴訟法第一百五十九條之五之規定，其於警詢中之
    證言自具有證據能力。
　(三)按被告以外之人（包括證人、鑑定人、告訴人、被害人及共
  　同被告等）於檢察事務官、司法警察官或司法警察調查中所
    為之陳述，與審判中不符時，其先前之陳述具有較可信之特
    別情況，且為證明犯罪事實存否所必要者，得為證據，刑事
    訴訟法第一百五十九條之二定有明文。所謂「前後陳述不符
    」之要件，應就前後階段之陳述進行整體判斷，以決定其間
    是否具有實質性差異。而所謂「較可信之特別情況」之情形
    ，亦應就前後陳述時之各種外部情況進行比較，以資決定何
    者外部情況具有可信性。若陳述係在特別可信之情況下所為
    ，則虛偽陳述之危險性即不高，雖係審判外陳述，或未經被
    告反對詰問，仍得承認其有證據能力。所稱「外部情況」之
    認定，例如：1.時間之間隔、2.是否有意識的迴避、3.是否
    受外力干擾、4.是否事後串謀、5.警詢或檢察事務官偵查時
    ，有無辯護人、代理人或親友在場、6.警詢或檢察事務官所
    作之偵查筆錄記載是否完整等因素，法院應斟酌上列因素綜
    合判斷。以本件而言，證人周焜耀於警詢及法院審理時之供
    述，其前後所述已有不符之情形（詳見後述），本院審酌其
    等於警詢中之證述距案發日較近，當時記憶自較深刻，可立
    即反應所知，不致因時隔日久而遺忘案情；且較無來自被告
    或其他成員同庭在場之壓力而出於虛偽不實之指證，或事後
    串謀而故為迴護被告之機會，揆諸上開說明，證人周焜耀於
    警詢中所為之陳述，客觀上應具有較可信之特別情況，且亦
    為證明犯罪事實存否所必要，依上揭規定，其於警詢中之證
    言自有證據能力。
　(四)按被告以外之人於審判外向法官所為之陳述，得為證據。刑
    事訴訟法第一百五十九條之二第一項定有明文。本件證人曾
    國昌、丙○○在九十一年十二月十七日，原審法院另案審理
    被告遭移送之流氓案件時，均具結證述，且證人曾國昌、丙○○分別於本案原審、本案本院本審審理時，各已到庭接受
    詰問，依上開規定，該二證人在上開另案向法官所為陳述，
    均具有證據能力。
三、訊據被告己○○矢口否認有與丙○○共同持有槍彈及開槍恐
    嚇施國棟等人之犯行，辯稱：伊只有找曾國昌，丙○○是曾
    國昌找去的，伊喝了很多酒記不清楚，只記得裡面的人說有
    人中槍了，伊就朝後叫不要開槍了，事發後在警局製作筆錄
    方知當時丙○○有在場，其並無要丙○○攜帶槍彈前來助陣
    ，更無要丙○○開槍云云。經查：
　(一)上開時地發生槍擊致被害人丁○○中槍受傷之事實，已據被
  　害人丁○○於警詢證述明確，並經證人施國棟於原審審理時
    結證、證人周焜耀、李昆謄、蘇慶梧、陳瑪莉、黃忠川、楊
    振榮等人於警詢證述屬實，復有診斷書一紙、現場照片八張
    、現場平面圖一張在卷及上開子彈彈頭、子彈彈殼各一顆、
    制式貝瑞塔九二手槍一支（槍支管制編號00000000
    00號）扣案可稽，而上開手槍經鑑驗結果，認係美國貝瑞
    塔廠製造口徑９ｍｍ制式半自動手槍，具有殺傷力，有內政
    部警政署刑事警察局九十一年三月五日刑鑑字第０９１００
    ３３２７４號函在卷可按，可見被害人丁○○確係遭上開制
    式手槍槍擊受傷，此部分事實堪先認定。
　(二)被告於上開時間，撥打曾國昌之行動電話，轉由丙○○接聽
　  ，吩咐丙○○帶槍與其前往上開「彰友蘭園」，並指示丙○○開槍示威等情，業據證人即共同被告丙○○於本院本審結
    證明確，而本件糾紛，係因起源於被告與施國棟之紛爭，被
    告才打電話糾集丙○○、曾國昌等人前往上開「彰友蘭園」
    ，顯然被告意在糾眾壯勢以求報復，證人丙○○自始即證稱
    係被告要求帶槍前往並指示其開槍示威等情，合於情理，且
    證人丙○○上開於本院本審證述時，其有關本案之犯行，業
    經判處罪刑確定，並無故意誣陷被告之動機，其具結後之上
    開證述，應屬實情，又核與證人曾國昌於九十一年十二月十
    七日，原審法院另案審理被告遭移送之流氓案件時，具結之
    證述（見原審卷第一六四、一六九頁）、及證人周焜耀於九
    十一年一月二十三日之警詢所證（見警卷第三十頁背面）相
    符，足見本件確係被告要求丙○○帶槍前往助勢，並於口角
    盛怒之下，指示丙○○開槍示威，被告所辯不知丙○○到場
    ，不知丙○○持有槍彈及未要丙○○開槍云云，顯不足採，
    此部分事實，亦堪認定。
  (三)證人丙○○於本院本審結證雖稱：被告有喝酒，有聞到酒味
    等語，證人曾國昌、施國棟亦證稱：被告有喝酒等語，但證
    人丙○○又證稱：（被告口齒清楚或是講話瘋瘋癲癲精神狀
    態如何？）精神狀況還不錯，我去時他在半路等我，告訴我
    進去後聽他命令行事，（他在半路等你，離彰友蘭園多遠？
    ）約一公里，在同一條路，他開一部車停在路旁等我，我們
    開車到，他有下車，我有下車跟他交談，他跟我說聽他的命
　  令行事。我車上還有曾國昌等語（見本院本審卷第九十頁背
    面），足見被告當時雖有喝酒，但無從證明其是否酒醉，然
    其酒後之狀態，仍可以準確地撥打電話，及自行開車在約一
    公里外之地方等待丙○○等人，並指示丙○○聽命行事，證
    人丙○○又未能感受被告有何精神狀況不正常之處，及被告
    於指示丙○○開槍示威後，隨即快閃離去以避免遭查獲，顯
    知其行為違法，被告當時應無因喝酒而達到精神障礙致不能
    辨識其行為違法或欠缺依其辨識而行為之能力，或其辨識能
    力顯著減低之程度，難以因被告當時曾喝酒，而為有利被告
    之認定。
　(四)被告與丙○○在開一槍後隨即離去，此據上開證人丙○○、
  　曾國昌、丁○○、周焜耀、施國棟、李昆謄、蘇慶梧、陳瑪
    莉、黃忠川、楊振榮等人述明，證人丙○○於本院本審結證
    亦稱：係朝與人之位置不同方向開槍打鐵門，為了要嚇阻他
    們等語，被告與丙○○既然在開一槍後隨即離去，並無進一
    步之行動，又未朝向明顯可見人員之方向開槍，可見被告與
    丙○○當時確係開槍示威，以恐嚇上開「彰友蘭園」內之施
    國棟等人，無從認定其有故意殺人或傷人之犯意，雖因而誤
    傷丁○○（此部分未據告訴），仍不能因而為不利被告之認
    定。
　(五)又按證人之陳述有部分前後不符，或相互間有所歧異時，究
  　竟何者為可採，法院仍得本其自由心證予以斟酌，非謂一有
　　不符或矛盾，即應認其全部均為不可採信（最高法院七十四
  　年台上字第一五九九號判例參照）。
  (1)證人丙○○於九十一年八月十四日在原審曾以被告身分稱：
    好像被告有喊說不要開槍，槍是我自己帶去的，被告沒叫我
    帶槍等語（見原審卷第九二頁），但此部分陳述核與其上開
    在本院本審具結後所述不同，且證人丙○○在九十一年十二
    月十七日，原審法院另案審理被告遭移送之流氓案件時，又
    具結證述：是被告吩咐帶槍前往，並指示開槍示威等情，並
    且證稱：當初在辯論庭時，我說是自己開槍是不實在的，因
    為當初被告帶我媽去戒治所會面時，告訴我要我幫他解套，
    他要給我安家費等語（見原審卷第一六六、一六七頁），則
    與其於本院本審結證之情節相符，可見證人丙○○以證人身
    分具結後均證述係被告吩咐並指示開槍等情，其此部分證述
    應可採信，其上開以被告身分所為陳述，未經具結擔保，且
    證人丙○○已稱：被告說要給安家費才說自己開槍等語，該
    陳述又與具結後之證述不同，顯不可採，不能作為有利被告
    之認定。
　(2)證人曾國昌於原審結證稱：當時說「扣下去」的人很多，不
　  能肯定被告也有說，確定鐵門內的人有說，不能確定鐵門外
    的人是否有說等語（見原審卷第五一頁），經查，證人曾國
    昌在九十一年十二月十七日，原審法院另案審理被告遭移送
    之流氓案件時，具結證述：聽聲音是被告用台語說「按下去
    」等語，並於證人丙○○同日同庭為上開證述（是被告吩咐
    帶槍前往並指示開槍示威）後，證稱：從我去找丙○○開始
    到彰友蘭園所發生的事情，丙○○所說的都實在等語（見原
    審卷第一六四、一六九頁），可見證人曾國昌上開另案具結
    之證述，與證人丙○○之證述相符，應屬實情，至其於本案
    原審上開結證所述，刻意模糊其情節，而證述不能確定被告
    有說「扣下去」等語，應係迴護被告之詞，不足採信。
　(3)證人周焜耀於警詢證稱：我聽到被告（當時稱其為劉一賢）
　  隔著鐵門大吵，走到門邊，因我認識他，順口說不要那麼大
    聲，便聽到被告大喊「呷開落去」，之後便看到另一男子開
    一槍等語（見警卷第三十頁背面），另於原審結證稱：沒有
    聽到有人喊說扣板機或不要開槍等語（見原審卷第九十頁）
    ，其於警詢及法院審理時所述已有不同，本院審酌證人周焜
    耀上開警詢之證述核與證人丙○○之證述相符，應屬實情，
    可以採信，至其於原審上開結證所述，改證稱沒聽到云云，
    應係迴護被告之詞，不足採信。
  (4)證人蘇慶梧於原審雖結證稱：我聽到鐵門內的人說「有本事
    就扣下去」，槍聲後聽到鐵門外被告說「不要開槍都是自己
    人」，被告沒說「扣下去」，是鐵門內的人說的等語（見原
    審卷第九十、九一頁），但其於警詢時證稱：當時我坐在客
    廳旁的儲藏室裡面，只知道當時門外有人叫罵，施國棟、周
    焜耀也大罵，就聽到一聲槍響，（開槍的人）沒看見，也不
    知歹徒幾人等語（見警卷第七九頁），依證人蘇慶梧警詢所
    述情節，其係坐在儲藏室內，僅聽聞雙方叫罵聲及槍聲，並
    未至鐵門附近目擊開槍之人或其他歹徒等發生之經過，卻於
    上開原審明確證述聽聞被告說話，被告沒說「扣下去」等語
    ，其前後證述之情節已有不同，尚有可疑，且其上開原審所
    證，顯與證人丙○○於本院本審、曾國昌於原審法院另案流
    氓案件、周焜耀於警詢之上開所述不同，應係迴護被告之詞
    ，不足採信。
  (5)證人施國棟於原審結證稱：當天我有喝酒，記得有跟別人爭
    吵，但沒聽到有人喊說扣板機或不要開槍（見原審卷第九十
    頁），然當時爭吵場面混亂，已如上述，證人施國棟既有喝
    酒，且僅記得與人爭吵，其於爭吵之混亂場面，未能聽聞有
    人喊說扣板機，實有可能，但不能僅因其未能聽聞而為有利
    被告之認定。
　(六)綜上所述，被告所辯均無從採信，而被告上開犯行，業據證
　  人丙○○於本院本審、曾國昌於原審法院另案流氓案件、周
    焜耀於警詢證述明確，又被害人丁○○確受有槍傷，亦有診
    斷書可證，且有上開、子彈彈頭、子彈彈殼各一顆、制式貝
    瑞塔九二手槍一支（槍支管制編號0000000000號
    ）扣案可稽，本件事證明確，被告犯行洵堪認定。
四、比較新舊法部分：
　(一)查本件被告所犯下列槍砲彈藥刀械管理條例第七條第四項、
　  第十二條第四項、刑法第三百零五條之規定，法定刑中得科
    或併科罰金刑，而被告行為後，九十四年二月二日修正公布
    之刑法業於九十五年七月依日施行，其中刑法第三十三條第
    五款關於主刑罰金已修正為：「罰金：新台幣一千元以上，
    以百元計算。」與修正前之規定：「罰金：（銀元）一元以
    上。」之規定相較，修正後關於罰金刑之法定範圍顯已提高
    ，應以行為時之規定有利於被告，應依修正後刑法第二條第
    一項前段之規定，適用行為時之法律，即本件應依新修正刑
    法第二條第一項前段，適用行為時之修正前刑法第三十三條
    第五款有關於罰金之規定。
　(二)被告行為後，上開修正後刑法第四十二條第三項前段規定：
  　「易服勞役以新台幣一仟元、二仟元或三仟元折算一日。」
    與修正前之刑法第四十二條第二項前段規定：「易服勞役以
    （銀元）一元以上三元以下折算一日。」又被告行為時之易
    服勞役折算標準，業據修正前罰金罰鍰提高標準條例第二條
    前段規定，就其原定數額提高為一百倍折算一日，則被告行
    為時之易服勞役折算標準，應以銀元三百折算一日，即新台
    幣九百元折算一日。比較修正前後之易服勞役折算標準，以
    修正後之規定，較有利於被告，則應依刑法第二條第一項後
    段規定，適用修正後之刑法第四十二條第三項前段規定，定
    其折算標準。
　(三)被告行為後，上開新修正刑法刪除第五十五條關於牽連犯之
  　規定。本件公訴人起訴被告所犯下列槍砲彈藥刀械管理條例
　　第七條第四項、刑法第三百零五條等罪，並認二罪具有牽連
    犯之關係，依修正前即行為時之規定，應從一重之處斷；依
    修正後之刑法既已刪除牽連犯之規定，則所犯上述各罪應依
    數罪併罰之規定分論併罰。比較新舊法之規定，修正後之規
    定並非較有利於被告，依刑法第二條第一項之規定，應適用
    行為時之法律，即適用修正前刑法第五十五條牽連犯之規定
    。
　(四)被告行為後，刑法第五十五條關於想像競合之規定已修正為
  　：「一行為而觸犯數罪名者，從一重處斷。但不得科以較輕
    罪名所定最輕本刑以下之刑。」而修正前係規定：「一行為
    而觸犯數罪名者，從一重處斷。」修正後關於加但書之限制
    ，為法理之明文化，非屬法律變更。應依一般法律適用原則
    ，適用裁判時法，即適用修正後刑法第五十五條有關於想像
    競合之規定（最高法院九十五年第八次、第二十一次刑事庭
    會議決議參照）。
五、核被告己○○所為，係犯槍砲彈藥刀械管制條例第七條第四
    項之持有手槍罪、同條例第十二條第四項之持有子彈罪及刑
    法第三百零五條之恐嚇罪，被告己○○、丙○○二人間有犯
    意之聯絡及行為之分擔，應依共同正犯論處。被告己○○同
    時持有制式手槍、及持有子彈，係一行為觸犯數罪名之想像
    競合，應依刑法第五十五條規定從一重之未經許可持有手槍
    罪處斷；又被告、丙○○二人，以一個開槍示威之行為，同
    時恐嚇而致在場之施國棟、周焜耀、丁○○、李昆謄、楊振
    榮、蘇慶梧、陳瑪莉、及黃忠川等人心生畏懼，亦係一行為
    觸犯數罪名之同種想像競合，亦應依刑法第五十五條規定從
    一重處斷；其所犯上開持有手槍罪，與刑法第三百零五條之
    恐嚇罪，二罪之間，有方法結果之關係，屬刑法修正前之牽
    連犯，應從一重以持有手槍罪論科。又所犯持有槍彈罪雖未
    經起訴書載明，但此部分因與起訴書所載之恐嚇部分，具有
    牽連犯之關係，屬裁判上一罪，本院自應加以審理。原審未
    加詳查，而為被告己○○無罪之諭知，即有未當，檢察官上
    訴據此指摘原審判決不當，其上訴為有理由，自應由本院將
    原審關於己○○部分撤銷改判，爰審酌被告己○○素行、犯
    罪動機、目的、開槍示威之犯罪手段、所生損害、犯後否認
    犯行之態度等一切情狀，量處如主文第二項所示之刑，及諭
    知罰金如易服勞役之折算標準，扣案之制式貝瑞塔九二手槍
    一支（槍支管制編號0000000000號），屬違禁物
    ，應依刑法第三十八條第一項第一款宣告沒收。至扣案之子
    彈彈頭、子彈彈殼各一顆，已不具殺傷力，不屬槍砲彈藥刀
    械管制條例列管之子彈，爰不予沒收。
據上論結，應依刑事訴訟法第三百七十一條、第三百六十九條第
一項前段、第三百六十四條、第二百九十九條第一項前段、槍砲
彈藥刀械管制條例第七條第四項、第十二條第四項、刑法第二條
第一項前、後段、第二十八條、第三百零五條、修正前、後第五
十五條、修正前第三十三條第五款、修正後第四十二條第三項前
段、第三十八條第一項第一款，罰金罰鍰提高標準條例第一條前
段，判決如主文。
本案經檢察官乙○○到庭執行職務。
中　　華　　民　　國　　96　　年　　8 　　月　　28　　日
            刑事第九庭  審判長法　官　陳  筱  珮
                              法　官　趙  春  碧
                              法　官　余  仕  明
上列正本證明與原本無異。
如不服本判決應於收受送達後十日內向本院提出上訴書狀，其未
敘述上訴之理由者並得於提起上訴後十日內向本院補提理由書（
均須按他造當事人之人數附繕本）。
                              書記官  林  玉  惠
中　　華　　民　　國　　96　　年　　8　　 月　　29　  日
